臺灣士林地方法院交通事件裁定　　　　　　　九十三年度交聲更（一）字第四四號
　　原處分機關　臺北巿交通事件裁決所
　　異　議　人
　　即受處分人　甲○○
右列受處分人因違反道路交通管理處罰條例案件，對於臺北市交通事件裁決所中華民
國九十二年十一月二十一日所為之處分（原處分案號：北市裁三字第裁二二—ＡＸＸ
○三二四○八號），聲明異議，經本院於九十三年六月二十五日日以九十二年度交聲
字第一一七一號裁定後，原處分機關不服該裁定提起抗告，經臺灣高等法院於九十三
年八月十六日以九十三年度交抗字第五九四號將原裁定撤銷，發回本院，本院裁定如
左：
    主  文
原處分關於吊扣駕駛執照個月之處分撤銷。
甲○○汽車駕駛人，駕駛汽車違反道路交通安全規則，因而肇事致人受傷，記違規點
數點。
其餘異議駁回。
    理  由
一、按汽車行駛至交岔路口，轉彎車應讓直行車先行，道路交通安全規則第一百零二
    條第一項第六款定有明文；又汽車駕駛人轉彎時，轉彎車不讓直行車先行，處二
    百元以上六百元以下〔註：新台幣（下同）六百元以上一千八百元以下〕罰鍰；
    汽車駕駛人，駕駛汽車違反道路交通安全規則，因而肇事致人受傷者，吊扣其駕
    駛執照三個月至六個月，道路交通管理處罰條例第四十八條第六款、修正前同條
    例第六十一條第三項分別著有規定。嗣道路交通管理處罰條例第六十一條第三項
    業經總統於民國九十三年四月二十一日以華總一義字第○九三○○○七七六○一
    號令修正公布，又依道路交通管理處罰條例第九十三條規定，本條例施行日期，
    由行政院以命令定之，行政院於九十三年六月三十日始以院臺交字第○九三○八
    六六八四號令：「中華民國九十三年四月二十一日修正公布之道路交通管理處罰
    條例第六十一條，定自中華民國九十三年七月一日施行。」，修正後為：汽車駕
    駛人，駕駛汽車違反道路交通安全規則，因而肇事致人受傷者，記違規點數三點
    ；致人重傷者，吊扣其駕駛執照三個月至六個月。又交通法庭認為聲明異議有理
    由，或聲明異議雖無理由而原處分不當或違法者，應以裁定將原處分經聲明異議
    部分撤銷，並自為裁定，為道路交通案件處理辦法第二十條所明定。
二、本件異議人即受處分人甲○○於民國九十二年八月二十七日十八時三十分許，駕
    駛車號ＣＱ─五七六○號自小客車，沿臺北市○○路西向東方向行駛內側車道至
    東湖國小地下停車場入口前左轉時，其右前車身與沿東湖路東向西方向行駛之車
    號ＳＤＳ─四○三號輕機車前車頭相撞而肇事，且輕機車駕駛人林志勇因該事故
    受有右大腿骨折之傷害，經臺北市政府警察局交通警察大隊警員拍照並掣單舉發
    ，認其違反道路交通管理處罰條例第四十八條第六款、第六十一條第三項、第六
    十三條第一項第一款之規定，並經原處分機關即臺北市交通事件裁決所依上開規
    定及違反道路交通管理事件統一裁罰標準及處理細則等規定，於九十二年十一月
    二十一日裁處受處分人罰鍰新台幣（下同）九百元並記違規點數一點，及吊扣駕
    駛執照三個月。
三、受處分人聲明異議理由略以：伊於右揭時地較林志勇所騎乘之車號ＳＤＳ─四○
    三號輕機車先行到達交岔路口之中心處，因伊所有之自小客車受損部位為右前葉
    子板，其撞擊點亦在右前葉子板，足見伊車已轉彎完成，且已早先到達中心處，
    依道路交通安全規則第一百零二條第一項第六款但書規定，應是車號ＳＤＳ─四
    ○三號輕機車要讓伊車先行，況輕機車騎士未注意車前狀況，業經臺北市車輛行
    車事故鑑定委員鑑定，對造機車屬超速行駛，機車撞擊力道相當大，否則伊所駕
    駛之自小客車右前方不致受損如此嚴重，綜上所述，異議人並未違規，特此聲明
    異議。
四、經查：
  (一)異議人即受處分人甲○○於九十二年八月二十七日十八時三十分許，駕駛車號Ｃ
    Ｑ─五七六○號自小客車沿臺北市○○路西向東方向行駛內側車道至東湖國小地
    下停車場入口前左轉時，其右前車身與沿東湖路東向西方向行駛由林志勇所駕駛
    之車號ＳＤＳ─四○三號輕機車前車頭相撞而肇事，致林志勇受有右側股骨中段
    三分之一粉碎性骨折、右膝撕裂傷及雙下腋多處擦傷等事實，為受處分人直承在
    卷（見本院九十三年二月二日訊問筆錄），並經被害人林志勇於刑事案件偵查中
    具結證述綦詳，復有診斷證明書、臺北市○○○○○道路交通事故現場圖、補充
    資料表、談話記錄表、分析研判表等件影本及現場照片五幀在卷可稽，而受處分
    人與被害人林志勇於偵查中達成民事和解，被害人林志勇因而撤回刑事告訴，故
    檢察官對異議人為不起訴處分等情，業經本院調取臺灣士林地方法院檢察署九十
    三年度偵字第九三二號偵查卷宗核閱屬實。
  (二)按汽車行駛至交岔路口，左轉彎時，應距交岔路口三○公尺前顯示方向燈或手勢
    ，行至交岔路口中心處左轉，並不得占用來車車道搶先左轉；又轉彎車應讓直行
    車先行，但直行車尚未進入交岔路口，而轉彎車已達中心處開始轉彎，直行車應
    讓轉彎車先行，道路交通安全規則第一百零二條第一項第四款、第六款分別定有
    明文。依受處分人及機車騎士林志勇前揭所述行車動態，受處分人駕駛自小客車
    沿臺北市○○路西向東方向內側車道，行駛至東湖國小地下停車場入口前欲左轉
    ，其為左轉彎車，而林志勇則騎乘機車沿東湖路東向西方向直行，為直行車，揆
    諸前開規定，受處分人行至該交叉路口前，應注意左右來車車輛動態，待行至交
    岔路口中心處始可左轉，並禮讓有優先路權之直行車先行，然依卷附事故現場圖
    觀之，受處分人之車輛於肇事後呈約四十五度角斜停於交岔路口，車頭位置尚未
    達交岔路口中心處，依此小角度轉彎、及肇事後車頭位置加以研判，已足認定受
    處分人並非行至交岔路口中心處始左轉，而係搶先左轉。本件受處分人之自小客
    車車損部位固在右前葉子板處，有車損照片在卷可稽，受處分人執之謂其是已過
    路口中心線，才被對方車輛碰撞，故應是直行車未讓伊之轉彎車先行云云，但車
    號ＳＤＳ─四○三號輕機車對受處分人而言，係擁有先行路權之直行車，受處分
    人應研判該車之車速、距離確為安全時始可轉彎駛入交岔路口，否則，任何無路
    權之人儘可恣意與有優先路權者爭道，若肇事則以是有路權者追撞或碰撞為由卸
    責，則交通安全規則所規範優先路權之行車秩序將喪失殆盡。本件受處分人坦承
    於左轉彎前未見到林志勇所騎乘之機車前來（見本院九十三年二月二日訊問筆錄
    ），其已有未注意來車動態之疏失，再依現場圖所示，本件肇事路口僅約六點五
    米寬，佐以受處分人所陳其當時時速約二十至三十公里，而予推估，其只需一秒
    即可通過該路口，但受處分人之車輛碰撞處為右前葉子板處，亦即為車頭部位，
    足見受處分人甫左轉彎剎那間即發生碰撞，換言之，受處分人左轉彎時，林志勇
    之直行車亦已進入交岔路口，並不符道路交通安全規則第一百零二條第一項第六
    款但書之路權轉換規定，受處分人仍應先讓林志勇之直行車先行，受處分人苟有
    研判對向來車之車速、距離確為安全時才駛入交叉路口，而非為搶先左轉，應不
    致肇事。是本件二車發生碰撞，致林志勇受有右側股骨中段三分之一粉碎性骨折
    、右膝撕裂傷及雙下腋多處擦傷等傷害，受處分人確有未禮讓有路權之直行車先
    行之違規，受處分人上開所辯，委無可採。至林志勇駕駛車號車號ＳＤＳ─四○
    三號輕機車縱有超速或疏未注意車前狀況，此乃民事責任過失相抵問題，無礙受
    處分人違規行為之成立，附此敘明。
  (三)綜上所述，受處分人有於前揭時、地駕駛汽車轉彎不讓直行車先行，並違反道路
    交通安全規則因而肇事致被害人受傷之違規情事，洵堪認定。原處分機關就受處
    分人違反交通安全規則肇事致人受傷部分，依道路交通管理處罰條例第六十一條
    第三項規定，裁處受處分人吊扣駕駛執照三個月，固非無見，惟按受處分人行為
    後，道路交通管理處罰條例第六十一條第三項業經修正公布並自九十三年七月一
    日生效施行，已如前述，觀之上揭道路交通管理處罰條例第六十一條第三項修正
    前、後之規定，該條條文內容已有不同，屬法律之變更。而受處分人訴請撤銷臺
    北市交通事件裁決所九十二年十一月二十一日北市裁三字第裁二二—ＡＸＸ○三
    二四○八號裁決，本質上係屬公法上爭議，受處分人並主張行政機關之處分違法
    並損害其個人權利或法律上之利益，系爭異議之性質核屬行政訴訟法第四條第一
    項之撤銷訴訟。關於撤銷訴訟，法院之任務在以行政處分發佈時之事實及法律狀
    態為據，進而判斷有無違法及損害受處分人之權益，並決定撤銷與否。在行政處
    分發佈後事實或法律狀態之變更，自不能以其後出現之事實或法律狀態變更而認
    定原處分為違法。亦即，撤銷訴訟判斷行政處分合法性之基準時，係原處分發佈
    時之事實或法律狀態（最高行政法院九十二年度判字第一三三一號判決參照）。
    惟因道路交通管理處罰條例第八十九條規定，法院受理有關交通事件，準用刑事
    訴訟法之規定，即無從在本件逕援引右開最高行政法院就行政訴訟上撤銷訴訟關
    於行政處分合法性判斷基準時所表示之見解。再因道路交通管理處罰條例固係行
    政罰而非行政刑罰，並無刑法第二條第一項「行為後法律有變更者，適用裁判時
    之法律。但裁判前之法律有利於行為人者，適用最有利於行為人之法律。」從新
    從輕原則之適用，然此項「從新從輕」之原則，於社會秩序維護法第二條、稅捐
    稽徵法第四十八條之三均有明文，而行政法草案亦已明定從新從輕原則，即依立
    法者關於行政罰法律體系之計劃，亦認應有從新從輕原則之規定。再者，實體從
    舊原則其目的無非在保護法律規範對象預見法律繼續有效，因信賴既存法律所生
    之利益，此種利益在國家單方面課予人民不利益，又未影響及於第三人權利之行
    政罰案型並不存在，「社會秩序維護法」、「稅捐稽徵法」本此價值判斷，明訂
    從新從輕原則，卻於同具行政罰性質之道路交通管理處罰條例未設規定，堪認其
    間確有法律漏洞存在，本於平等原則，自應予類推適用。況且，道路交通管理處
    罰條例第六十一條係因舊法未區分肇事致人受傷之輕重程度，一律吊扣駕照三至
    六個月，與平等原則及比例原則未盡相符之理由，始為法律之修正，益徵本件情
    形有類推適用「社會秩序維護法第二條」、「稅捐稽徵法第四十八條之三」規定
    之必要。是以本件受處分人違規因而肇事致人受傷案件，經比較新舊法結果，以
    修正後之規定較有利於行為人，應適用裁判時即修正後之道路交通管理處罰條例
    第六十一條第三項規定，原處分機關未及適用新法，逕予援引修正前道路交通管
    理處罰條例第六十一條第三項規定而為裁決，於法尚有未合，此部分即屬無從維
    持，自應予以撤銷，另適用修正後道路交通管理處罰條例第六十一條第三項規定
    ，裁定如主文第二項所示，以資適法。至受處分人轉彎車不讓直行車先行部分，
    原處分機關依道路交通管理處罰條例第四十八條第六款、第六十三條第一項第一
    款裁處受處分人罰鍰九百元，並記違規點數一點，核無不當，受處分人就此部分
    聲明異議為無理由，應予駁回。
據上論斷，應依道路交通案件處理辦法第十九條、第二十條，裁定如主文。
中　　　華　　　民　　　國　　九十三　　年　　 十一 　　月　　 十五 　　日
                                  臺灣士林地方法院交通法庭
                                      法　官  李  昆  霖
右正本證明與原本無異。
如不服本裁定，應於送達後五日內，向本院提出抗告狀。
                                      書記官  陳  佳  伶
中　　　華　　　民　　　國　　九十三　　年　 　十一　 　月　 　十七　 　日
